臺灣臺北地方法院民事判決　　　　　　　93年度訴字第3246號
原　　　告　中華商業銀行股份有限公司
法定代理人　丙○○
訴訟代理人　丁○○
　　　　　　　　　　　　樓
被　　　告　甲○○
被　　　告　乙○○○
前列二人共同
訴訟代理人　林志豪律師
複代理人　　謝其演律師
上列當事人間撤銷贈與行為等事件，本院於中華民國九十四年二
月二十二日言詞辯論終結，判決如下：
    主  文
被告間就坐落台北市○○區○○段二小段一五四八建號，即門牌
台北市○○區○○街二十巷三十一號，四層樓房之第一層，面積
一一六點六八平方公尺，及附屬建物平台面積二三點九六平方公
尺之房屋，所有權全部，於九十三年四月十四日所為之贈與行為
及所有權移轉行為均應予撤銷。
被告乙○○○應將前項建物於九十三年四月二十日之所有權移轉
登記塗銷。
訴訟費用由被告負擔。
    事  實  及  理  由
一、原告起訴主張：訴外人新上企業股份有限公司（以下簡稱新
    上公司）邀同被告甲○○為連帶保證人，分別於93年2月6日
    、93年3月29日各向原告借款新台幣20,000,000元，約定依
    借據額度內辦理進口融資開發國外遠期信用狀（以外幣計價
    ），利息按年息6.5％計算，本金與每月應付之利息逾期在
    六個月以內者，按上開利率10％，逾期超過六個月者，按上
    開利率20％計付違約金，契約期限均為一年，然訴外人新上
    公司並未依約還款，截至93年3月31日止，各結欠美金
    560,230元、美金578,692.5元，及均自93年3月31日起至清
    償日止之利息、違約金，原告業已取得取得台灣高雄地方法
    院93年度促字第23192號支付命令。訴外人新上公司於93年4
    月6日起至93年4月12日止簽發之支票退票共13張，且已遭拒
    絕往來，被告甲○○為訴外人新上公司之董事，對公司營運
    狀況甚為瞭解，竟於93年4月14日將其所有，坐落台北市○
    ○區○○段2小段1548建號，即門牌台北市○○區○○街20
    巷31號，4層樓房之第1層，面積116.68平方公尺，及附屬建
    物平台面積23.96平方公尺，所有權全部之不動產（以下簡
    稱系爭房屋）無償贈與被告乙○○○，並於93年4月20日辦
    妥所有權移轉登記，顯為規避強制執行。爰依民法第244條
    第1項請求撤銷被告間就系爭建物所為之贈與行為及移轉所
    有權之物權行為，被告乙○○○並就前開建物於93年4月20
    日所為之所有權移轉登記應予塗銷。並聲明求為判決如主文
    所示。
二、被告則以：被告甲○○僅為訴外人新上公司掛名董事，且均
    亦無聯絡，否則豈有可能在訴外人新上公司瀕臨退票前仍允
    為其連帶保證人。原告於93年3月底核准訴外人新上公司辦
    理本件貸款，93年4月初訴外人新上公司即連續退票，顯見
    原告授信審查草率，亦有過失。況訴外人新上公司實收資本
    額71,000,000元，顯然足以擔保訴外人新上公司對原告之債
    務，故本件贈與行為並未害及原告債權。又系爭房屋使用執
    照上起造人雖為被告甲○○，然實係被告乙○○○出資興建
    原始取得，被告甲○○於系爭房屋興建時年僅13歲，顯見系
    爭房屋當時應為被告甲○○之法定代理人將陳麗珠原始取得
    ，系爭房屋移轉登記與被告乙○○○，僅物歸原主清償債務
    而減少被告甲○○之消極財產，並未害及原告債權等語置辯
    。並聲明：原告之訴駁回。
三、兩造不爭執之事實：
（1）訴外人新上公司）邀同被告甲○○為連帶保證人，分別於
     93年2月6日、93年3月29日各向原告借款新台幣20,000,00
     0元，約定依借據額度內辦理進口融資開發國外遠期信用狀
     （以外幣計價），利息按年息6.5％計算，本金與每月應付
     之利息逾期在六個月以內者，按上開利率10％，逾期超過
     六個月者，按上開利率20％計付違約金，契約期限均為一
     年，然訴外人新上公司並未依約還款，截至93 年3月31日
     止，各結欠美金560,230元、美金578,692.5元，及均自93
     年3月31日起至清償日止之利息、違約金，原告業已取得取
     得台灣高雄地方法院93年度促字第23192號支付命令。訴外
     人新上公司於93年4月6日起至93年4月12日止簽發之支票退
     票共13張，且已遭拒絕往來。
（2）被告甲○○於93年4月14日將當時登記於其名下，坐落台北
     市○○區○○段2小段1548建號，即門牌台北市○○區○○
     街20巷31號，4層樓房之第1層，面積116.68平方公尺，及
     附屬建物平台面積23.96平方公尺，所有權全部之房屋，以
     贈與為原因，移轉登記予被告乙○○○，並於93年4月20日
     辦妥所有權移轉登記。
四、本件應審酌者為：（1）系爭房屋於93年4月14日為移轉登記
    時是否被告甲○○所有？（2）原告得否請求撤銷被告間就
    系爭房屋之贈與行為並塗銷登記？經查：
（一）系爭房屋於93年4月14日為移轉登記時是否被告甲○○所
      有？
      系爭房屋於66年4月9日建築完成並辦妥保存登記，登記所
      有權人為被告甲○○，迄93年4月14日以贈與為原因移轉
      登記予被告乙○○○前，均無其他所有權移轉登記之情況
      ，此有建物登記簿謄本、異動索引在卷可稽。依建物登記
      簿謄本記載，系爭房屋於93年4月14日前既均登記為被告
      甲○○所有，此係公文書之記載，且土地建物登記具有公
      示公信效力，其登記程序更為謹慎，可信度甚高，被告若
      爭執其登記內容與事實不符，應負舉證之責。查被告甲○
      ○為50年9月生，被告乙○○○為其母，此有
      卷可稽。被告雖辯稱系爭房屋建築完成時被告甲○○年僅
      13歲，顯見系爭房屋係被告乙○○○出資興建原始取得云
      云，然查：被告甲○○於系爭房屋建成時雖尚未成年，然
      亦可能由父母或其他親友處受贈相當之財產，未必即無資
      力負擔興建系爭房屋所需資金，況且，系爭房屋興建完成
      時，被告甲○○之父親當時亦在世，且與被告乙○○○婚
      姻關係仍存續，此有
      被告甲○○出資興建，亦可能係被告甲○○之父，甚或係
      其他親友長輩出資興建，不能遽行推論必係被告乙○○○
      出資興建。再者，系爭房屋縱非被告甲○○出資興建，以
      系爭房屋於辦理保存登記時即已將所有權登記於被告甲○
      ○名下，且於長達27年之期間均未移轉所有權之情事觀之
      ，無論系爭房屋係被告乙○○○或他人出資興建，該人亦
      早於系爭房屋興建完成時即將其贈與甲○○或以其他原因
      關係使被告甲○○取得所有權，而被告甲○○縱非原始出
      資興建者，亦因業經登記為房屋所有權人，補正所有權登
      記程序而取得房屋所有權。綜上，系爭房屋於辦妥保存登
      記時起至92年4月14日止既均登記為被告甲○○所有，被
      告亦未另行舉證證明系爭房屋確為被告乙○○○所有，被
      告甲○○始終未取得所有權之情事，僅空言爭執被告乙○
      ○○始為出資興建者云云，要無可採，應認系爭房屋於93
      年4月14日為移轉登記時確屬被告甲○○所有。
（二）原告得否請求撤銷被告間就系爭房屋之贈與行為並塗銷登
      記？
      按債務人所為之無償行為，有害及債權者，債權人得聲請
      法院撤銷之，民法第244條第1項定有明文。被告雖辯稱其
      所為移轉登記並未害及原告債權云云，然查：
１、被告不能證明系爭房屋原屬被告乙○○○所有，而被告甲○
    ○始終未取得所有權，已如前述，是以被告甲○○將系爭房
    屋所有權以贈與為原因移轉登記予被告乙○○○，即為以無
    償行為減少其積極財產，不能認為同時有何減少被告甲○○
    消極財產之狀況，若此行為有害及原告債權，原告即得依首
    開債權請求撤銷。
２、經本院依職權查詢被告甲○○財產歸戶資料，被告甲○○於
    93年時名下僅有投資三筆，分別為南京新星記營造廠有限公
    司5,625,000元、億承工程股份有限公司750,520元，以及新
    上公司13,300,000元，合計19,675,520元，此外別無其他財
    產，此有稅務電子閘門財產所得調件明細表在卷可稽。然上
    開三家公司均非上市上櫃公司，此有財政部證券交易所股份
    有限公司93年11月26日台證上字第0930030936號函在卷可稽
    ，此等公司之股票價值本即缺乏客觀衡量標準，且其公司規
    模較小，營運狀況不若具相當規模之上市公司穩健，更難認
    其股票必恆有其面額表彰之價值，尤以新上公司業於93年4
    月連續跳票而遭拒絕往來，積欠原告之本件債務新台幣三千
    餘萬元迄未清償，此為兩造所不爭執，顯見其財務狀況業已
    嚴重惡化，更不能認為其股票尚有面額之價值，是以被告甲
    ○○前開財產不能認為足以清償本件債務。
３、本院復依職權向被告甲○○所有開設帳戶之金融機構函查其
    於93年4月13日至14日之存款餘額，分別據其回函稱：中國
    農民銀行餘額460元、華南商業銀行餘額1,047元、彰化商業
    銀行51元、高雄銀行1,097元、美國運通銀行台北分行
    281,879元，此有中國農民銀行大安分行93年11月30日農安
    字第9306770220號函、華南商業銀行復興分行93年12月3日
    （93）華復存字第376號函、彰化商業銀行路竹分行93年12
    月2日彰板字第5166 號函、高雄銀行建國分行93年12月2日
    高銀建密字第37號函、美國運通銀行台北分行93年11月26日
    （93）運通字第04524號函在卷可稽，顯見被告甲○○之存
    款餘額亦不足清償本件債務。
４、至於被告辯稱訴外人新上公司之資本額達七千餘萬元，足以
    清償本件債務云云，惟查，公司之資本額僅於設立時依法須
    收足，惟公司於開始營運後，因營業活動發生盈虧，事所恆
    有，其公司資產可能高於或低於其資本額，不能僅以其資本
    額推論公司必然時時保持其資本額所示數額之資產。以本件
    訴外人新上公司業已連續退票並遭拒絕往來之情況，其財務
    狀況顯然甚不理想，更無從認為訴外人新上公司仍有其資本
    額所示之資產足以清償其債務。
５、綜上，被告甲○○於贈與系爭房屋當時名下之財產，縱就投
    資部分以面額計算，仍不足清償其所擔保，訴外人新上公司
    對原告之債務，遑論佔其財產絕大多數比例之投資均係未上
    市上櫃公司之股票，且其中一半以上均係業遭拒絕往來之訴
    外人新上公司之股票，於此狀況下，更難認為被告甲○○有
    足夠資力清償本件債務。被告甲○○於已無資力清償對原告
    債務之狀況下，仍將系爭建物無償贈與被告乙○○○，更形
    減少其財產，其有害原告之債權甚明，原告自得本於前揭規
    定請求撤銷此一贈與行為。
６、有害債權人債權之無償行為，其撤銷並不以債務人明知其行
    為有害債權為要件，此觀民法第244條第1項之規定自明，是
    以被告對訴外人新上公司營運狀況是否瞭解一節，對於原告
    得否請求撤銷系爭贈與並無影響，附此敘明。
五、綜上所述，原告依民法第244條第1項請求撤銷被告間就系爭
    建物所為之贈與及所有權移轉行為，並請求被告乙○○○塗
    銷系爭建物之所有權移轉登記，即屬有據，應予准許。
六、兩造其餘主張及所提證據與本院上開論斷無涉或無違，不予
    贅述。
七、據上論結：原告之訴為有理由，並依民事訴訟法第78條、第
    85條第1項，判決如主文。
中　　華　　民　　國　　94　　年　　3 　　月　　8 　　日
                      民事第六庭    法　官　陳怡雯
以上正本係照原本作成
如對本判決上訴，須於判決送達後20日內向本院提出上訴狀
中　　華　　民　　國　　94　　年　　3 　　月　　8 　　日
                        　　　　　　書記官　謝梅琴